臺灣高等法院刑事判決
110年度上訴字第2474號
上  訴  人  
即  被  告  孫明義



選任辯護人  曹孟哲律師
上列上訴人因違反洗錢防制法等案件，不服臺灣士林地方法院11
0年度審金訴字第55號，中華民國110年5月31日第一審判決（起
訴案號：臺灣士林地方檢察署109年度偵字第15463號），提起上
訴，本院判決如下：
    主  文
上訴駁回。
孫明義緩刑貳年。
    事  實
一、孫明義知悉金融機構帳戶為個人理財之重要工具，可預見將
    金融帳戶之帳號資料提供予身分不詳之人，並依其指示匯款
    轉帳或提領款項交付者，可能係詐欺者將之作為財產犯罪使
    用之詐騙工具，使遭詐騙之被害人將款項匯入該帳戶後提領
    ，達到詐欺者隱匿身份之效果而增加查緝困難，並得以掩飾
    、隱匿詐欺犯罪所得財物之所在、去向，竟因於民國109年7
    月初某日，在交友網站認識某身分不詳自稱「陳曦」之成年
    人，「陳曦」經由LINE向孫明義表示如配合借用銀行帳戶及
    轉帳，可取得匯入、匯出其帳戶金額之差價作為報酬，孫明
    義即基於縱與他人共同詐欺取財及洗錢亦不違背本意之不確
    定故意，與「陳曦」共同意圖為自己不法之所有，由孫明義
    於109年7月初某日，提供其所申設之第一商業銀行南港分行
    第00000000000號帳戶（下稱系爭帳戶）之帳號予「陳曦」
    ，並同意配合轉帳、提款。嗣「陳曦」於109年7月27日，以
    通訊軟體LINE暱稱「姍姍來也」，向林尚頤佯稱：可與之交
    友，惟需簽立擔保合約，且需先給付擔保金云云，致林尚頤
    陷於錯誤，依指示於同日15時17分及18分許，在臺中市○○區
    ○○路00巷00號竹林雅緻商務汽車旅館內，以手機網路銀行轉
    帳方式，分別匯款新臺幣（下同）5萬元、2萬2千元至對方
    指定之上開系爭帳戶內。「陳曦」詐得該等款項後，於孫明
    義尚未轉匯前，林尚頤即察覺受騙而報警處理，該系爭帳戶
    遭列為警示帳戶而凍結交易，孫明義因而未能將上揭林尚頤
    匯入之款項轉到其他帳戶，致未生掩飾、隱匿此部分詐欺犯
    罪所得之去向及所在之結果而未遂。
二、案經林尚頤訴由臺北市政府警察局南港分局報告臺灣士林地
    方檢察署檢察官偵查起訴。 　　　　
    理  由
一、證據能力
    本判決認定事實所引用之供述及非供述證據，並無證據證明
    係公務員違背法定程序所取得，且經檢察官、上訴人即被告
    孫明義（下稱被告）及其選任辯護人對於供述證據之證據能
    力均同意其證據能力，對於非供述證據之證據能力均無爭執
    （本院卷第47至49頁），本院審酌該等證據資料製作時之情
    況，亦無違法不當及證明力明顯過低之瑕疵，作為證據應屬
    適當，認均有證據能力。
二、認定犯罪事實所憑之證據及理由
　㈠訊據被告於偵查中檢察事務官詢問及原審時均坦承出借系爭
    帳戶給「陳曦」，並應允配合提款、轉帳，約定可取得匯入
    、匯出其帳戶金額之差價作為報酬等情（偵卷第41至45頁，
    原審卷第62頁、第90頁），於本院審理時坦承上揭犯行不諱
    （本院卷第47頁、第64頁、第69頁），而被告所提供之系爭
    帳戶，經「陳曦」持以使用，用以詐騙告訴人林尚頤，致告
    訴人陷於錯誤，依指示於上揭時地匯款入該帳戶等情，亦據
    證人即告訴人於警詢中證述明確（偵卷第11至13頁），並有
    告訴人提供之網路銀行匯款資料、告訴人與LINE暱稱「姍姍
    來也」對話紀錄、被告系爭帳戶之開戶資料及交易明細各1
    份（偵卷第19至25頁、第26至35頁）附卷可憑。
　㈡洗錢防制法於105年12月28日修正公布，並於106年6月28日生
    效施行（下稱新法）。其立法目的在於防範及制止因犯第3
    條所列之特定犯罪而取得或變得之財物或財產上利益及其之
    孳息，藉由包含處置（即將特定犯罪所得直接予以移轉或變
    更）、分層化（即以迂迴層轉、化整為零之多層化包裝方式
    ，掩飾或隱匿特定犯罪所得）及整合（即收受、持有或使用
    他人之特定犯罪所得，使之回流至正常金融體系，而得以合
    法利用享受）等各階段之洗錢行為，使其形式上轉換成為合
    法來源，以掩飾或切斷特定犯罪所得與犯罪之關聯性，而藉
    以逃避追訴、處罰。而刑法第339條之詐欺取財罪，屬洗錢
    防制法第3條第2款所規定之特定犯罪，又金融帳戶為個人之
    理財工具，政府開放金融業申請設立後，金融機構大量增加
    ，一般民眾皆可以存入最低開戶金額之方式自由申請開設金
    融帳戶，此外即無任何特殊之限制，因此一般人申請存款帳
    戶極為容易而便利，且得同時在不同金融機構申請多數存款
    帳戶使用，絕無使用他人帳戶之必要，此為一般日常生活所
    熟知之常識，故除非有特殊或違法之目的，並為藉此躲避警
    方追緝，一般正常使用之存款帳戶，並無向他人借用、承租
    或購買帳戶、存簿及金融卡之必要。再詐欺者經常利用所取
    得之他人存款帳戶，以隱匿其財產犯罪之不法行徑，規避執
    法人員之查緝，並掩飾、確保因自己犯罪所得之財物，類此
    在社會上層出不窮之案件，亦經坊間書報雜誌、影音媒體多
    所報導及再三披露而為眾所周知之情事，是以避免此等專屬
    性甚高之物品被不明人士利用為犯罪工具，亦為一般生活所
    應有之認識。行為人提供金融帳戶供他人使用，嗣後被害人
    雖匯入款項，然此時之金流仍屬透明易查，在形式上無從合
    法化其所得來源，未造成金流斷點，尚不能達到掩飾或隱匿
    特定犯罪所得之來源、去向及所在之作用，然若行為人一旦
    參與後續之轉匯、提款等行為，即產生遮斷資金流動軌跡以
    逃避國家追訴、處罰之效果，屬洗錢防制法第2條所稱之洗
    錢行為，而成立同法第14條第1項一般洗錢罪。查被告與「
    陳曦」所為，係使遭詐騙之告訴人將款項匯入被告提供之系
    爭帳戶後，再由被告轉入其他帳戶，藉此方法製造金流之斷
    點，致無從追查前揭詐欺所得款項之去向及所在，是其主觀
    上有掩飾及隱匿該詐欺犯罪所得之犯意，又本案詐欺犯罪行
    為人，利用被告之帳戶受領詐欺犯罪所得，已著手於洗錢之
    行為，惟系爭帳戶因告訴人報警而遭警示，以致被告無從為
    後續之領取或轉帳，未能達到掩飾、隱匿此部分詐欺犯罪所
    得之去向及所在之結果，被告洗錢之犯行應僅止於未遂階段
    ，自應成立洗錢防制法第14條第2項、第1項之一般洗錢未遂
    罪，被告所稱：被起訴被害人的金額我沒有幫忙轉帳，也沒
    有提領等語，尚無法解免於被告已著手掩飾、隱匿詐欺犯罪
    所得之去向及所在，最終未生掩飾、隱匿結果之洗錢未遂犯
    行。
　㈢綜上，本案事證已明，被告前開自白核與事實相符，其犯行
    堪予認定，應依法論科。
三、論罪及駁回上訴之說明
　㈠核被告所為，係犯刑法第339條第1項之詐欺取財罪、洗錢防
    制法第14條第2項、第1項之洗錢未遂罪。公訴意旨雖認被告
    所犯洗錢犯行部分業已既遂，然被告提供系爭帳戶供收受詐
    欺款項，並承諾依指示提領或轉帳贓款，嗣系爭帳戶因告訴
    人報警而遭警示，被告實際上已無從領取或轉出該帳戶內之
    款項，而未能達到掩飾、隱匿此部分詐欺犯罪所得之去向及
    所在之結果，因而未能得逞，應論以未遂，且此僅犯罪之態
    樣或結果有所不同，基本犯罪事實並無不同，毋庸變更起訴
    法條。
　㈡共同正犯，係共同實行犯罪行為之人，在共同意思範圍內，
    各自分擔犯罪行為之一部，相互利用他人之行為，以達其犯
    罪之目的，其成立不以全體均參與實行犯罪構成要件之行為
    為要件，其行為分擔，亦不以每一階段皆有參與為必要，倘
    具有相互利用其行為之合同意思所為，仍應負共同正犯之責
    。本案被告雖未親自對告訴人施用詐術，然被告知悉提供之
    系爭帳戶係作為詐欺他人之人頭帳戶使用，仍為圖取報酬而
    提供系爭帳戶予「陳曦」使用而收受告訴人遭詐騙之款項，
    並承諾依指示提領或轉帳贓款，被告所為係詐欺取財罪及洗
    錢罪所不可或缺之分工，揆諸上開說明，被告與「陳曦」之
    成年人間就上開詐欺取財及洗錢未遂之犯行，在共同犯罪之
    意思範圍內，相互利用共同犯意，並各自分擔部分犯罪行為
    ，具有犯意聯絡及行為分擔，應論以共同正犯。
　㈢被告以一行為同時觸犯詐欺取財及一般洗錢未遂罪，為想像
    競合犯，依刑法第55條規定，應從一重論以一般洗錢未遂罪
    處斷。
　㈣被告與「陳曦」上開洗錢犯行雖已著手實行，但於實際提領
    或轉帳之前，因告訴人報警而使系爭帳戶遭警示並凍結交易
    ，致被告無從領取或轉匯該帳戶內之款項，而未能達到掩飾
    、隱匿此部分詐欺犯罪所得之去向及所在之結果，其犯罪尚
    屬未遂，爰依刑法第25條第2項規定，按既遂犯之刑度減輕
    其刑。又被告於原審及本院審理時均自白洗錢犯行，應依洗
    錢防制法第16條第2項規定減輕其刑，並依法遞減輕之。
　㈤原審以本案事證明確，認被告共同犯刑法第339條第1項詐欺
    取財罪、洗錢防制法第14條第2項、第1項之洗錢未遂罪，依
    想像競合犯從一重論以共同洗錢未遂罪，且依刑法第25條第
    2項、洗錢防制法第16條第2項之規定遞減其刑，並審酌被告
    不思循正當途徑賺取所需，率爾提供系爭帳戶予「陳曦」作
    為犯罪工具，供其匯入來路不明之詐欺贓款，不但侵害告訴
    人之財產法益，並同時使「陳曦」得隱藏其真實身分，助長
    詐欺犯罪之猖獗，危害金融秩序與社會安寧，行為可議，惟
    念被告犯後坦承犯行，且已與告訴人達成和解，並當庭履行
    賠償完畢，此有原審110年度審附民字第174號和解筆錄、收
    據等在卷可參，又考量被告僅提供1個金融帳戶供使用，惡
    性尚非重大，且告訴人遭詐騙所匯入系爭帳戶之款項均已如
    數返還等情，業據告訴人供明在卷（原審卷第63頁），告訴
    人亦請求對被告從輕量刑，兼衡被告之犯罪動機、手段、所
    生危害，暨其所自述之智識程度、生活經濟狀況等一切情狀
    ，量處有期徒刑4月，併科罰金新臺幣1萬元，並就併科罰金
    部分，諭知易服勞役之折算標準，核其認事用法均無違誤，
    量刑亦屬妥適，應予維持。被告上訴意旨以其已與告訴人和
    解，並賠付款項，請求從輕量刑等語。然關於刑之量定，係
    實體法上賦予法院職權裁量之事項，倘無逾越法律規定之範
    圍，或濫用裁量權限之情形，即不得任意指摘為違法。本院
    審酌原判決就被告犯罪情節及科刑部分之量刑基礎，已於理
    由欄內具體說明，顯已斟酌刑法第57條各款事由而為刑之量
    定，係以行為人責任為基礎，並未逾越法定刑度，客觀上不
    生量刑失出失入之恣意為之情形。且原審量刑時已斟酌告訴
    人受損情形及被告犯後與告訴人和解並履行之情事，被告上
    訴意旨就原審已審酌之量刑事由重加爭執，指摘原判決量刑
    過重云云，核非可採，應予駁回。
四、緩刑之諭知　　
　　按行為經法院評價為不法之犯罪行為，且為刑罰科處之宣告
    後，究應否加以執行，乃刑罰如何實現之問題。如認行為人
    對於社會規範之認知並無重大偏離，行為控制能力亦無異常
    ，僅因偶發、初犯或過失犯罪，祇須為刑罰宣示之警示作用
    ，即為已足，此時即非不得緩其刑之執行，並藉違反緩刑規
    定將執行刑罰之心理強制作用，謀求行為人自發性之改善更
    新（最高法院72年台上字第3647號判例、102年度台上字第4
    161號判決意旨參照）。查被告前未曾因故意犯罪受有期徒
    刑以上刑之宣告，雖曾於86年間犯未指定犯人之誣告罪而經
    法院判處罰金（銀元）2,000元確定，但於該案之後直到本
    案發生前均無其他犯罪紀錄，此有本院被告前案紀錄表附卷
    為憑，可認本件係被告偶發性犯罪，且犯後坦承犯行，知所
    悔悟，與告訴人和解並獲其諒恕，觀之本案情節及被告參與
    分工程度，被告非主謀，又其自述之前擔任送貨司機，因受
    新冠肺炎疫情之累致工作不穩定，並肩負照護年邁父親之責
    （本院卷第70頁），是以本院審酌上情，認被告經此偵審程
    序，當足生警惕，前揭所宣告之刑，以暫不執行為適當，爰
    依刑法第74條第1項第1款規定，併予宣告緩刑2年，以勵自
    新。
據上論斷，應依刑事訴訟法第368條，刑法第74條第1項第1款，
判決如主文。
本案經檢察官張惠菁提起公訴，檢察官李豫雙到庭執行職務。
中　　華　　民　　國　　110 　年　　10　　月　　13　　日
                  刑事第六庭  審判長法　官  劉方慈
                                    法　官  朱嘉川
                                    法　官  許曉微
以上正本證明與原本無異。
如不服本判決，應於收受送達後20日內向本院提出上訴書狀，其
未敘述上訴之理由者並得於提起上訴後20日內向本院補提理由書
（均須按他造當事人之人數附繕本）「切勿逕送上級法院」。
                                    書記官  徐仁豐
中　　華　　民　　國　　110 　年　　10　　月　　13　　日
附錄：本案論罪科刑法條全文
洗錢防制法第14條
有第二條各款所列洗錢行為者，處 7 年以下有期徒刑，併科新
臺幣 5 百萬元以下罰金。
前項之未遂犯罰之。
前二項情形，不得科以超過其特定犯罪所定最重本刑之刑。
刑法第339條
意圖為自己或第三人不法之所有，以詐術使人將本人或第三人之
物交付者，處 5 年以下有期徒刑、拘役或科或併科 50 萬元以
下罰金。
以前項方法得財產上不法之利益或使第三人得之者，亦同。
前二項之未遂犯罰之。